【裁判字號】    99,訴,544
【裁判日期】    990811
【裁判案由】    殺人未遂
【裁判全文】
臺灣屏東地方法院刑事判決               99年度訴字第544號
公  訴  人  臺灣屏東地方法院檢察署檢察官
被      告  甲○○
選任辯護人  葉武侯律師
上列被告因殺人未遂案件，經檢察官提起公訴（99年度偵緝字第
194號），本院判決如下：
    主  文
甲○○殺人未遂，處有期徒刑柒年。
    事  實
一、甲○○與丙○○為朋友關係，於民國95年6 月21日20時50分
    許，因不甘常被其他朋友恥笑係活在丙○○保護之下，竟基
    於殺人之犯意，持西瓜刀至屏東縣屏東市王厝巷22號之丙○
    ○住處，朝丙○○之頸部、頭部及右手中指砍殺各1 刀，致
    丙○○受有左頸部深度切割傷（長33公分）、左臉皮撕裂傷
    （10×0.5 公分）、鼻撕裂傷（3 公分）、頭皮缺損（7 ×
    6 公分）、頭皮撕裂傷（7 ×9 公分）、右手虎口6 公分切
    割傷、右手第2 指間7 公分切割傷、右手中指削裂傷併部分
    骨頭缺損及左小腿撕裂傷（2 ×2 公分）等傷害。嗣因西瓜
    刀斷裂成2 截而未遂，甲○○見狀即行逃逸，丙○○經友人
    送醫急救，始倖免於死，並扣得已斷成2 截之西瓜刀1 把。
二、案經丙○○訴由屏東縣政府警察局屏東分局報告臺灣屏東地
    方法院檢察署檢察官偵查起訴。
    理  由
一、證據能力
（一）本件被告甲○○所為不利於己之陳述，並無出於強暴、脅
      迫、利誘、詐欺、疲勞訊問、違法羈押或其他不正之方法
      ，亦非違反法定障礙事由經過期間不得訊問或告知義務之
      規定而為，且被告及其辯護人對被告自白之證據能力表示
      無意見（本院卷第34頁），依刑事訴訟法第156 條第1 項
      、第158條之2 規定，應認其有證據能力。
（二）被告以外之人於偵查中向檢察官所為之陳述，除顯有不可
      信之情況者外，得為證據，刑事訴訟法第159 條之1 第2
      項所規定。證人即被害人丙○○之子乙○○、證人陳秀雲
      於偵查中向檢察官所為之證言，已具結擔保其真實性，檢
      察官、被告或其辯護人並未釋明上開證述有顯不可信之情
      形，依上說明，上開證人於偵查中之證言，有證據能力。
      至上開2 人之警詢筆錄，為傳聞證據，被告及辯護人均否
      認其證據能力，且無合於同法第159 條之2 、第159 條規
      定之3 之例外情形，應認無證據能力。
（三）被告以外之人於審判時已死亡，其於司法警察調查中所為
      之陳述，經證明具有可信之特別情況，且為證明犯罪事實
      之存否所必要者，得為證據，刑事訴訟法第159 條之3第1
      款定有明文。查證人即被害人丙○○於本件起訴前之98年
      11月12日因病死亡，有其死亡證明書、死亡登記申請書各
      1 件附卷可查（本院卷第48、49頁），其於95年7 月10日
      在屏東縣政府警察局屏東分局民族派出所製作警詢筆錄時
      ，無證據顯示警員有何不當之詢問，且接受警詢之時間距
      離事實發生之時甚近，記憶應極為清晰，其對於被告之行
      為僅表示提起傷害之告訴，並無求償表示，應無受他人干
      預或為取得鉅額賠償之可能，具有可信之特別情況，且案
      發時只被告與被害人在場，故其為唯一目擊證人，其證詞
      自為證明犯罪事實之存否所必要，是依上開規定，認有證
      據能力。
（四）又醫師執行醫療業務時，不論患者是因病尋求診療，或因
      特殊目的而就醫，於診療過程中，應依醫師法之規定，製
      作病歷，此一病歷之製作，均屬醫師於醫療業務過程中所
      須製作之紀錄文書，而且每一醫療行為均屬可分，因其接
      續之看診行為而構成醫療業務行為，其中縱有因訴訟目的
      ，例如被毆傷而尋求醫師之治療，對醫師而言，仍屬其醫
      療業務行為之一部分，仍應依法製作病歷，則該病歷仍屬
      業務上所製作之紀錄文書，與通常之醫療行為所製作之病
      歷無殊，自屬刑事訴訟法第159 條之4 第2 款所稱從事業
      務之人於業務上所須製作之紀錄文書，而診斷證明書係依
      病歷所轉錄之證明文書，自仍屬本條項之證明文書（最高
      法院97年度臺上字第666 號裁判要旨參照），查卷附之寶
      建醫院驗傷診斷書，乃醫師於治療丙○○過程中所開立，
      依上開規定，有證據能力。
（五）證人黃文吉之警詢筆錄，並無證據證明係公務員違背法定
      程序所取得，且被告及其辯護人於本院審判期日時表示無
      意見而不予爭執，且迄至言詞辯論終結前亦未再聲明異議
      ，本院審酌該等證據作成時之情況，並無不宜作為證據之
      情事，依刑事訴訟法第159 條之4 之規定，有證據能力。
      至現場照片乃以機械之方式所留存之現場影像，並非供述
      證據，亦無傳聞法則之適用，且與本案具有關聯性，而上
      開照片係經偵辦員警合法取得，自應認為有證據能力。
二、訊據被告甲○○固坦承於上揭時、地持扣案之西瓜刀（已斷
    裂）砍傷告訴人丙○○，惟矢口否認有何殺人未遂之犯行，
    辯稱：伊當時因為丙○○一再取笑伊沒有用，為教訓丙○○
    才砍傷他，當時有喝酒，不知為何會砍到丙○○頭部，沒有
    殺害告訴人的意思云云；其辯護人則為其辯護稱：被告若有
    殺害丙○○之犯意者，以當時現場僅被告與丙○○在場，而
    丙○○已倒地受傷，無任何外援，實易如反掌，然被告並無
    追殺丙○○之行為，足見被告所辯非虛，被告並無殺人犯意
    ，而丙○○僅對被告提出傷害告訴，該西瓜刀係因被告殺傷
    丙○○後，向丙○○質問，以刀背敲擊椅子時因該刀本有銹
    蝕而斷裂，非因傷害丙○○時所斷裂，且被告已賠償被害人
    家屬並與之達成和解，應僅成立傷害罪等語。惟查：
（一）上揭事實，業據被告於99年5 月7 日偵查中坦認其殺人未
      遂之犯行（見偵卷第19頁、本院卷第54頁），並有告訴人
      丙○○於警詢時證述：我是在95年6 月21日21時許在我屏
      東市王厝巷26之1 號住處遭甲○○殺傷，當時僅甲○○和
      我在場，甲○○帶1 把西瓜刀，到我住處叫門，我不疑有
      他就開門，甲○○就拿西瓜刀砍殺過來，殺我前沒有講話
      ，在殺我當時他有說要給我死等話，當時他是右手拿西瓜
      刀，第1 刀朝我左邊脖子砍來，第2 刀從頭部及鼻子砍殺
      ，第3 刀則朝我右手中指砍下，之後我看他騎1 部機車離
      開。在他砍殺後，我倒地，見他離開，我用力爬起叫鄰居
      黃文吉載我到寶建醫院就醫等語綦詳（見警卷第3 至5 頁
      ），及現場照片在卷可參，且有扣案之已斷裂西瓜刀1 把
      可資佐證；又告訴人丙○○受有如事實欄所載之傷害，並
      於當日送醫救治後，於95年6 月29日出院，亦有寶建醫院
      95年7 月6 日出具之驗傷診斷書（見警卷第13頁）、寶建
      醫院99年6 月2 日（99）寶建醫字第231 號函及所檢附之
      急診病歷、出院摘要病歷、手術紀錄資料影本及當日傷勢
      照片（見本院卷第22至31頁）、99年7 月13日（99）寶建
      醫字第292 號函（見本院卷第46頁）在卷可稽；而上開診
      斷書、病歷、手術紀錄影本及照片所載之受傷部位，核與
      告訴人丙○○於警詢時所證述之受傷情節相符，且就診日
      期，亦與告訴人所指訴之受傷日期相符，足見被告確有如
      事實欄所述時地之持西瓜刀砍殺丙○○成傷犯行甚明。
（二）按頭部係人體要害、而人體頸部內有重要血管，故於近距
      離下，持銳利刀刃砍殺，極有可能造成該人死亡之結果，
      此為眾所周知之事實。而扣案之西瓜刀1 把為金屬材質，
      質地堅硬，刀刃長且銳利，顯足以危害人之生命安全，詎
      被告竟於告訴人開門之際，逕持該西瓜刀砍殺告訴人頸部
      、頭部、右手中指各1 刀，致該頸部有深部切割傷、長度
      達33公分，頭部有左臉皮撕裂傷（10×0.5 公分）、鼻撕
      裂傷（3 公分）、頭皮缺損（7 ×6 公分）、頭皮撕裂傷
      （7 ×9 公分）、右手中指削裂傷併部分骨頭缺損等傷害
      ，且該西瓜刀之刀刃已然斷裂，此觀扣案之西瓜刀照片甚
      明（見96偵字第1746號卷第9 頁），堪認被告當時砍殺告
      訴人之力道至為猛烈。則綜觀被告上揭行兇手段、所持兇
      器之殺傷力、攻擊部位、攻擊力道等客觀情事，顯見被告
      當時殺意甚堅，主觀上確有殺人之決意無疑。
（三）被告及其辯護人雖以上揭情詞置辯，惟若被告本意真係為
      教訓告訴人者，衡情何須連砍告訴人3 刀且力道猛烈，並
      稱要讓告訴人死等語，是被告所辯，顯與事實不合，洵屬
      避重就輕之詞，要難採信。又告訴人丙○○經被告砍殺後
      即倒地，被告當知丙○○所受傷勢情況嚴重，卻未將之送
      醫，丙○○在該處孤立無援，即可能因此失血過多而死亡
      ，被告應可預見卻騎機車逕自離去，縱其未持續為砍殺動
      作，亦與其自始即具殺人犯意無關，洵難僅憑被告當時未
      有持續砍殺倒地告訴人之動作，逕為有利於被告之認定，
      是其辯護人稱被告未持刀繼續攻擊，顯無殺人故意者，亦
      無可採。至西瓜刀斷裂乙節，查扣案之西瓜刀銹蝕處僅在
      靠近刀刃處，有照片可佐（見96偵字第1746號卷第9 頁、
      本院卷第62、63頁），如非持刀攻擊力道猛烈，應無斷裂
      可能，此與被告下手殺害告訴人之力道並無所悖；且該西
      瓜刀縱非因被告砍擊告訴人而斷裂，而如其所辯稱係質問
      告訴人時敲擊椅背所斷裂，亦足見其敲擊時用力之猛，則
      其於砍殺後質問告訴人時，仍揮刀猛烈，益證其砍殺時情
      緒之激憤，亦難因此為有利於被告之認定。
（四）綜上所述，本件事證明確，被告殺人未遂之犯行，堪以認
      定。
三、按被告行為後，94年2 月2 日修正公布之刑法部分修正條文
    ，業於95年7 月1 日施行。修正後刑法第2 條第1 項規定：
    「行為後法律有變更者，適用行為時之法律。但行為後之法
    律有利於行為人者，適用最有利於行為人之法律」，上揭條
    文係規範行為後法律變更所生新舊法律比較適用之準據法，
    於刑法修正施行後，應適用上揭條文之規定，為「從舊從輕
    」之比較。次按關於死刑、無期徒刑之減輕，修正前刑法第
    64條第2 項、第65條第2 項原分別規定：「死刑減輕者，為
    無期徒刑，或為15年以下12年以上有期徒刑」、「無期徒刑
    減輕者，為7 年以上有期徒刑」；修正後之刑法第64條第2
    項、第65條第2 項則分別規定：「死刑減輕者，為無期徒刑
    」、「無期徒刑減輕者，為20年以下15年以上有期徒刑」；
    本件被告所犯刑法第271 條第1 項之殺人罪，其法定本刑為
    死刑、無期徒刑或10年以上有期徒刑，而被告之殺人犯行僅
    止於未遂程度，依法得減輕其刑（詳後述），其關於法定本
    刑死刑、無期徒刑之減輕部分，比較新舊法之結果，修正後
    之規定，並未較有利於被告，揆諸前揭說明，本件自應適用
    被告行為時即修正前之刑法規定。
四、核被告所為，係犯刑法第271 條第2 項、第1 項之殺人未遂
    罪。被告持刀先後砍殺告訴人頸部、頭部、手部多刀之行為
    ，係基於一個殺人犯意之決定，以達成其同一犯罪之各個舉
    動，均屬當次殺人行為之接續行為，而不另論罪。被告已著
    手於殺人行為之實行，因告訴人及時送醫急救，始未發生死
    亡之結果，其殺人尚屬未遂階段，所生損害較既遂犯為輕，
    爰依刑法第25條第2 項前段之規定，按既遂犯之刑度減輕其
    刑（按關於未遂犯得減輕其刑之規定，修正後之刑法僅將修
    正前原第26條前段規定移列於第25條第2 項，非屬法律變更
    ，依一般法律適用原則，自應適用裁判時即修正後之刑法規
    定）。爰審酌被告與告訴人本為舊識，竟因細故率爾持刀相
    向致告訴人受有事實欄所載之傷勢，其手段凶殘，對於告訴
    人所造成之損害及恐懼既深且鉅，兼衡其於本院審理中與告
    訴人家人達成和解而賠償，有調解書1 紙在卷可查，並考量
    其犯罪時所受刺激，犯後雖坦承部分事實，惟仍飾詞否認犯
    意，及其智識程度、生活狀況等一切情狀，量處如主文所示
    之刑，以示懲儆。又中華民國96年罪犯減刑條例雖於96年7
    月4 日制定公布，並自96年7 月16日施行，然本案被告乃犯
    刑法第271 條第2 項、第1 項之殺人未遂罪，宣告刑復已逾
    有期徒刑1 年6 月，依該條例第3 條第1 項第15款之規定，
    不得減刑，是本案核與減刑之要件不符，自不得減刑，併此
    敘明。扣案已斷裂之西瓜刀1 把，雖為被告持以犯本罪所用
    之物，但為被告自市場撿拾而來，業據被告供明在卷，無證
    據證明為被告所有，爰不予諭知沒收。
據上論斷，應依刑事訴訟法第299 條第1 項前段，刑法第2 條第
1 項前段、第271 條第2 項、第1 項、第25條第2 項，判決如主
文。
本案經檢察官曾士哲到庭執行職務。
中    華    民    國    99    年    8     月    11    日
                  刑事第四庭  審判長法  官  莊鎮遠
                                    法  官  江振源
                                    法  官  蔡玉雪
以上正本證明與原本無異。
如不服本判決應於收受判決後10日內向本院提出上訴書狀，並應
敘述具體理由；其未敘述上訴理由者，應於上訴期間屆滿後20日
內向本院補提理由書（均須按他造當事人之人數附繕本）「切勿
逕送上級法院」。
中    華    民    國    99    年    8     月    11    日
                                    書記官  許倬維
附錄論罪法條：
刑法第271條第2項、第1項。
殺人者，處死刑、無期徒刑或10年以上有期徒刑。
前項之未遂犯罰之。

司法院資訊處製作；財團法人民間司法改革基金會備份。
